臺灣板橋地方法院民事判決　　　　　　 93年度簡上字第131號
上　訴　人　台灣中小企業銀行股份有限公司北三重分公司
法定代理人　丙○○
訴訟代理人　乙○○
　　　　　　丁○○
被上訴人　　甲○○
訴訟代理人　吳誠修律師
上列上列當事人間債務人異議之訴件，上訴人對於中華民國93年
3 月25日本院三重簡易庭第一審判決提起上訴，本院於94年8 月
10日言詞辯論終結，判決如下：
    主  文
上訴駁回。
第二審訴訟費用由上訴人負擔。
    事  實
一、本件上訴人起訴主張：
（一）被上訴人甲○○執有訴外人世唯實業有限公司（下稱世唯
      公司）所簽發，以上訴人銀行為付款人，面額新台幣（下
      同）485,440 元，票號AY0000000 號之支票一紙，嗣經被
      上訴人屆期提示，上訴人以『支票業經掛失』為由予以退
      票，被上訴人旋訴請系爭票據之發票人世唯公司及其前手
      即背書人唐釘輝連帶給付票款，經取得鈞院90年度重簡字
      第1423號確定判決後，依強制執行法第115 條之規定聲請
      強制執行訴外人世唯公司所有存放於上訴人銀行之『止付
      保留款』，並經鈞院以91年度民執字第6098號受理在案，
      上訴人乃依強制執行法第119 條第1 項之規定，以『主張
      抵銷止付保留款』為由向執行法院聲明異議，被上訴人甲
      ○○於收受該異議之通知後，即依強制執行法第120 條第
      2 項之規定，以上訴人為被上訴人向鈞院訴請給付扣押款
      ，經取得鈞院三重簡易庭91年度重簡字第1105號、92年度
      簡上字第10號確定勝訴判決後，以鈞院92年度民執字第
      14607 號給付執行扣押款聲請強制執行在案。惟查鈞院92
      年度民執字第14607 號執行程序乃鈞院91年度民執字第
      6098號給付票款強制執行事件所衍生之他案，上訴人於鈞
      院91年度民執字第6098號給付票款強制執行事件之執行程
      序終結前，依據強制執行法第5 條之2 之規定，業已完成
      法定擬制聲明參與分配，而前執行案之案款，上訴人亦已
      如數解繳於鈞院91 年 度民執字第6098號一案，待製作分
      配表中，且已聲請對訴外人世唯公司為強制執行，則被上
      訴人應靜待鈞院91年度民執字第6098號強制執行事件一案
      將上訴人所解繳之案款製作分配表，而毋庸再為強制執行
      之聲請或續行鈞院92 年 度民執字第14607 號給付扣押款
      之強制執行，以符參與分配公平受償原則，為此依強制執
      行法第14條第1 項之規定提起債務人異議之訴，求為判決
      撤銷鈞院92年度民執字第14607 號給付扣押款強制執行程
      序等語。
（二）「執行債務人對第三人之債權經執行法院發收取命令許債
      權人收取者，係以收取執行債務人之債權金額，以清償自
      己之債權。故須收取該債權金額後，其執行程序始為終結
      。在債權人收取以前，執行程序既未終結，他債權人仍得
      參與分配，債權人嗣後收取之債權金額仍應繳交法院實施
      分配。」（最高法院80年台抗字第87號民事裁判要旨參照
      ）；又收取訴訟之訴訟標的為債權人對於第三人之收取權
      ，如第三人聲明異議係對執行法院之收取命令而發者，債
      權人得本於「對第三人具有收取權利」之身分，提起訴訟
      ，請求判決第三人向自己為給付，以履行其義務（臺灣台
      北地方法院88年度訴字第2719號民事判決參照），爰執行
      債權人對第三人取得『收取訴訟』之給付判決後，依該給
      付判決收取該債權金額前，因執行程序尚未終結，他債權
      人依法仍得參與分配或聲請併案之執行，參諸上開裁判要
      旨，本院92年度民執字第14607 號給付執行扣押款強制執
      行事件所欲收取者，仍為訴外人世唯公司對上訴人銀行之
      債權，被上訴人對於止付保留款並無專屬權或優先受償權
      。
（三）上開本院92年度民執字第14607 號給付執行扣押款強制執
      行之聲請，依據司法院所頒之辦理強制執行事件應行注意
      事項關於第119 條、第120 條部分： (三)依 本法第119
      條第2項 規定逕向第三人為強制執行者，應另行分案辦理
      。故無非見，惟參照最高法院80年台抗字第87號民事裁判
      要旨參照，系爭之本院92年度民執字第14607 號給付執行
      扣押款強制執行事件之程序終結前，上訴人銀行（依強制
      執行法第5 條之2 之規定，完成法定擬制之參與分配程序
      ，及併案執行之程序）及訴外人高雄區中小企業銀行股份
      有限公司於執行程序終結前既已依法聲明參與分配，則被
      上訴人甲○○依法自不得獨享執行案款。
（四）上開兩造系爭完全相同之個案情形之本院92年度民執字第
      30864 號給付執行扣押款強制執行事件（同一執行股別及
      執行機關），即係採取作成分配表之方式進行，可供本上
      訴案本院裁判之參考。
（五）末按，本於上開事實及理由，原判決即難謂為適法而應予
      以廢棄，進而本院92年度民執字第14607 號給付扣押款強
      制執行程序依法即應由本院予以撤銷，始為適法。
（六）聲明：原判決廢棄，本院民事執行處92年度民執字第1460
      7 號強制執行程序應予撤銷。
二、被上訴人抗辯：
（一）鈞院91年度民執字第6098號核發之收取命令未經撤銷，上
      訴人即應依該執行命令向被上訴人清償，且該收取命令核
      發前，上訴人並未聲請參與分配，而上訴人又拒絕被上訴
      人收取，是被上訴人乃對上訴人另案起訴給付該扣押款，
      嗣經鈞院以91年重簡字第1105號、92年度簡上字第10號判
      決被上訴人勝訴確定，並以鈞院92年度民執字第14607 號
      給付執行扣押款聲請執行，乃上訴人遽將該案款解繳於鈞
      院91年度民執字第6098號一案中，自不符該案之執行命令
      之意旨及清償本旨。
（二）鈞院91年度民執字第6098號執行案之執行名義為本院三重
      簡易庭90年度重簡字第1423號宣示判決筆錄，該判決係被
      上訴人持遭止付之票據向發票人世唯公司起訴請求給付票
      款而獲勝訴判決，再聲請執行請求扣押上訴人所保管之止
      付保留款，亦係該被止付票據之止付保留款，該止付保留
      款乃專為支付被止付之票據而保留，因此，被止付之票據
      債權對於該止付保留款在理論上有優先受償之權，非他債
      權人所能主張參與分配。上訴人又以被上訴人聲請執行法
      院所扣押之止付保留款，業經另行聲請參與分配或聲請對
      於訴外人世唯公司為強制執行，被上訴人不得以收取命令
      請求付款云云，但經本院調取本院91年民執字第6098號執
      行案卷，經閱該案卷上訴人並未向執行法院聲明參與分配
      ，而上訴人係於92年4 月16日始聲請對訴外人世唯公司強
      制執行，但本院91年民執字第6098號清償票款執行事件，
      執行法院早已於91年6 月18日核發收取命令，被上訴人又
      對上訴人起訴請求交付本件止付保留款，執行法院所核發
      之收取命令迄未被撤銷，上訴人對於訴外人世唯公司聲請
      強制執行，自不影響被上訴人依收取命令收取止付保留款
      之請求。此亦為臺灣高等法院92年上易字第347 號民事判
      決之見解。
（三）上訴人於收受本院91年度民執字第6098號票款執行案之扣
      押命令時，曾函覆本院民事執行處表明靜待本院通知處理
      及至收到本院民事執行處之收取命令時竟故意不遵辦，當
      時上訴人對債務人世唯公司並無債權執行名義更未聲明參
      與分配，然而，上訴人一方面以不合法之抵銷為由拒絕被
      告收取，迫使被上訴人對上訴人起訴拖延時間，一方面進
      行對債務人世唯公司取得執行名義，然後聲請強制執行，
      此種以不正當方法達到上訴人可主張參加分配之行為，顯
      不公平不應准許。退一步言，縱如上訴人之主張，其將款
      項解繳91年民執字第6098號而進行分配者，被上訴人分配
      後不足部分顯係因上訴人收到本院民事執行處之收取命令
      後，故意拒不依該命令交付，致被上訴人受損失，亦得向
      上訴人請求賠償，因之，上訴人提起本訴毫無實益。另「
      因條件成就而受不利益之當事人，如以不正當行為阻其條
      件之成就者，視為條件以成就。」民法第101 條第1 項定
      有明文。而按本院91年民執字第6098號執行案件，上訴人
      本應遵守本院執行命令將扣押之案款交付予被上訴人，使
      執行程序順利終結，然卻故意以不正當行為拒絕交付延宕
      執行程序使其不能終結，依前揭條文之規定，執行程序自
      應視為已終結。
（四）民法第151 條為關於自助行為之規定，而上訴人於收受本
      院91年度民執字第6098號強制執行事件之扣押命令時，曾
      函覆本院民事執行處表明靜待本院通知處理，可見上訴人
      並無對訴外人世唯公司為扣押財產之行為，其引用民法第
      151 條規定顯與本案無關，既然上訴人對訴外人世唯公司
      並無扣押其財產之行為而聲請法院處理，當無所謂扣押在
      先。執行法院更與強制執行法第5 條之2 規定無關，上訴
      人憑空引用強制執行法第5 條之2 規定，作為已完成參與
      分配之程序，實不足採。
（五）聲明：上訴駁回。
三、兩造不爭執之事實（見94年1月18日筆錄）
（一）上訴人係被上訴人執有訴外人世唯公司所簽發票號AY000
      0000號支票之付款人，上訴人以支票業經掛失為由予以退
      票，被上訴人乃訴請世唯公司給付票款獲勝訴判決確定，
      並據以向執行法院以91年度民執字第6098號聲請強制執行
      ，執行法院依被上訴之請求，就世唯公司所有存放於上訴
      人銀行之止付保留款新臺幣485,440 元，對於上訴人核發
      扣押命令，未據聲明異議，且以「今本分行已將止付保留
      款新台幣肆拾捌萬伍仟肆佰肆拾元轉入其他應付款，靜候
      貴院通知處理」等語函覆執行法院，被上訴人始聲請執行
      法院核發收取命令，執行法院亦以核發收取命令，嗣上訴
      人以世唯公司尚積欠上訴人債務以抵銷止付保留款為由聲
      明異議，被上訴人則以上訴人為被告另案訴請給付扣押款
      ，經取得確定勝訴判決，以92年度民執字第14607 號給付
      執行扣押款聲請強制執行。
（二）本院前曾於91年6 月18日以執行命令准許債權人（即被上
      訴人）向第三人（即上訴人）收取債權金額485,440 元及
      其利息，上訴人違反本院執行命令並拒絕被上訴人收取；
      上訴人迭於92年5 月13日92年6 月5 日、92年7 月11日、
      92年8 月13日、92年11月28日92年3 月3 日將債權金額
      485,440 元解繳於本院91年民度執字第6098號一案中，惟
      本院執行處亦分別於92年5 月29日92年6 月21日92年7 月
      23日92年11月19日93年2 月19日、93年3 月9 日分別退還
      該案款。
四、本件爭點及本院判斷（94年1 月18日筆錄）兩造協議爭點如
    下：
    上訴人依據強制執行法第14條第1 項提起債務人異議之訴，
    是否有妨礙或消滅債權之事由存在？
（一）惟按執行名義成立之後，如有消滅或妨礙債權人請求之事
      由發生，債務人得於強制執行終結前，向執行法院對債權
      人提起異議之訴。如以裁判為執行名義時，其為異議之原
      因之事實發生在前訴訟言詞辯論終結後者，亦得主張之，
      強制執行法第14條第1 項定有明文。本件被上訴人據以聲
      請本院92年民執字第14607 號給付扣押款強制執行事件，
      係以本院三重簡易庭91年重簡字第1105號判決及92年簡上
      字第10號判決為執行名義，是所謂消滅或妨礙債權人請求
      之事由發生，即係指消滅或妨礙被上訴人依上開二判決得
      請求上訴人給付485, 440元及其利息之事由而言。經查，
      本院92年民執字第14607 號給付扣押款強制執行事件，係
      以上開二判決為執行名義，並非依強制執行法第119 條第
      2 項之規定逕向第三人為強制執行，亦非本院91年民執字
      第6098號給付票款強制執行事件所衍生另行分案之執行案
      ，是以92年民執字第14607 號執行事件，執行法院於92年
      5 月20日、92年5 月26日函命上訴人「請於文到十日內依
      本院九十一年重簡字第一一０五號主文所載將新台幣四十
      八萬五千四百四十元及自九十一年七月三十一日起至清償
      日止，按年息百分之五計算之利息並執行費三千四百六十
      八元交付債權人，向本院陳報給付情形，並提出已給付之
      證明文件，逾期不報，則強制執行」等語，有該執行命令
      附卷可按，則上訴人自應依該執行命令將上開款項交付被
      上訴人或解繳本院92年民執字第14607 號，始能消滅或妨
      害債權人之請求。乃上訴人不依該執行命令解繳於是案，
      反解繳他案即本院91年民執字第6098號執行案，而依該
      6098號執行案，執行法院前於91年6 月18日以執行命令准
      許債權人（即被上訴人）第三人（即上訴人）收取債權金
      額新台幣485,440 元及其利息，並有該執行命令存卷可稽
      ，亦未命第三人（即上訴人）將款項解繳該案執行法院，
      是上訴人拒絕被上訴人之收取，復未依執行法院92年民執
      字第14607 號執行命令將上開款項交付被上訴人或解繳於
      該案，反將款項解繳於91年民執第6098號一案，自不生消
      滅或妨礙債權人即本件被上訴人請求之事由。況上訴人雖
      迭於92年5 月13日92年6 月5 日、92年7 月11日、92年8
      月13日、92年11月28日及92年3 月3 日將前開款項解繳於
      本院91年民執字第6098號執行一案，惟執行法院亦分別於
      92年5 月29 日 、92年6 月21日、92年7 月23日、92年11
      月19日、93年2 月19日、93年3 月9 日分別退還該案款，
      已如前述。從而，上訴人主張伊已如數解繳於本院91年度
      民執字第6098號一案，並非可採。
（二）再上訴人雖以被上訴人聲請執行法院所扣押之止付保留款
      ，已聲請參與分配云云，惟查經本院調取前開91年民執字
      第6098號執行案卷，核閱該卷上訴人並未向執行法院聲請
      參與分配，上訴人前開抗辯，即顯與事實不符。再者，上
      訴人憑空引用強制執行法第5 條之2 規定，作為已完成參
      與分配之程序，實不足採。又上訴人係於92年4 月16日始
      聲請對訴外人世唯公司強制執行，有上訴人提出之民事強
      制執行聲請狀一紙存卷可按，而本院91年民執字第6098號
      清償票款執行事件，執行法院業前於91年6 月18日已核發
      收取命令，被上訴人又對上訴人起訴請求交付本件止付保
      留款，執行法院所核發之收取命令迄未被撤銷，縱上訴人
      對於訴外人世唯公司聲請強制執行，亦不影響被上訴人依
      收取命令收取止付保留款之請求，上訴人上開主張，洵非
      可採。
（三）至上訴人援引最高法院80年台抗字第87號民事判決略以：
      執行債務人對第三人之債權經執行法院發收取命令許債權
      人收取者，係以收取執行債務人之債權金額，以清償自己
      之債權。故須收取該債權金額後，其執行程序始為終結。
      在債權人收取以前，執行程序既未終結，他債權人仍得參
      與分配，債權人嗣後收取之債權金額仍應繳交法院實施分
      配等語。惟該案係執行法院已撤銷收取命令，函請第三人
      台灣銀行埔里分行禁止債權人收取，而本件執行法院91年
      民執字第6098號執行事件並未撤銷其收取命令，且未函請
      第三人即上訴人禁止債權人即被上訴人收取，亦未命上訴
      人將該款解繳法院，況被上訴人因上訴人拒絕被上訴人收
      取而向上訴人起訴並獲勝訴判決確定，有如前述，則本院
      91年民執字第6098號執行案自亦不得撤銷該收取命令，是
      本件與上述最高法院民事判決案情迥不相侔，自不得比附
      援引，上訴人容有誤會，併予敘明。另上訴人所提出本院
      民事執行處92年度民執字第30684 號給付扣押款之強制執
      行事件，已作成分配表，並為分配款之通知，核與本件之
      情形並不相符，亦不得比附援引。
（四）綜上述，上訴人主張伊已將執行案款解繳於91年民執字第
      6098號一案中並聲明完成法定擬制參與分配為由，請求撤
      銷本院92年度民執字第14607 號給付扣押款強制執行程序
      ，為無理由。從而，原審為上訴人敗訴之判決，並無不合
      。上訴意旨指摘原判決不當，求予廢棄改判，為無理由，
      應予駁回。
四、本件事證已明，兩造其餘爭點及陳述，不再一一贅述。
五、據上論結，本件上訴為無理由，依民事訴訟法第436 條之1
    第3 項、第449 條第1 項、第78條，判決如主文。
中　　華　　民　　國　　94　　年　　8 　　月　　24　　日
                  民事第三庭審判長法　    官　陳映如
 　　　　　　　　                 法      官　陳麗玲
                                  法      官  徐玉玲
以上正本係照原本作成
不得上訴。
中　　華　　民　　國　　94　　年　　8 　　月　　24　　日
                                  書  記  官  朱家惠
